【裁判字號】    99,消債更,194
【裁判日期】    990611
【裁判案由】    聲請更生程序
【裁判全文】
臺灣高雄地方法院民事裁定           99年度消債更字第194號
聲  請  人  甲○○
代  理  人  蔡明哲律師
上列當事人因消費者債務清理事件聲請更生，本院裁定如下：
    主  文
聲請人即債務人甲○○自民國九十九年六月十一日下午五時起開
始更生程序。
命司法事務官進行本件更生程序。
    理  由
一、聲請意旨略以：聲請人曾於民國95年10月間，依「中華民國
    銀行公會會員辦理消費金融案件無擔保債務協商機制」（下
    稱債務協商機制）請求共同協商債務清償方案並經協商成立
    ，約定聲請人每月應繳金額為新臺幣（下同）13,254元，然
    當時聲請人之每月收入扣除個人及家庭生活費用後已無剩餘
    ，根本無力繳納該協商款項，遂僅繳納1 期即予以毀約，此
    在客觀上自有不可歸責於己之事由致履行顯有重大困難之情
    事。又聲請人無擔保或無優先權之債務總額未逾1,200 萬元
    ，復未經法院裁定開始清算程序或宣告破產，爰依法聲請更
    生等語。
二、按「債務人與金融機構協商成立者，不得聲請更生或清算，
    但因不可歸責於己之事由，致履行顯有重大困難者，不在此
    限... 本條例施行前，債務人依金融主管機關協調成立之中
    華民國銀行公會會員辦理消費金融案件無擔保債務協商機制
    與金融機構成立之協商，準用前項之規定」，消費者債務清
    理條例第151 條第5 項、第6 項分別定有明文，而消費者債
    務清理條例之立法目的，依其立法理由乃認陷於經濟上困境
    之消費者若任其於惡性循環之債務窘境中自生自滅，其將衍
    生嚴重之社會問題，致難以維持安定之社會經濟秩序，故有
    予之分別情形依更生或清算之程序清理其債務之必要，藉以
    妥適調整其與各相關債權人等間之權利義務關係，以謀求消
    費者經濟生活之更生機會，從而健全社會經濟發展，惟私法
    上之債之關係，係以當事人間之信賴關係為基礎，為社會經
    濟組織之重要支柱，故當事人於以法律行為追求自己之利益
    之際，亦應顧及對方之利益，並考量債權債務在社會上之作
    用，本於誠實及信用之原則，行使其債權及履行其債務，故
    消費者如已與金融機構協商成立，或於本條例施行前已依金
    融主管機關協調成立之中華民國銀行公會會員辦理消費金融
    案件無擔保債務協商機制與金融機構成立協商，因此係經當
    事人行使程序選擇權所為之債務清理契約，債務人理應受該
    成立之協議所拘束，如無特殊情事，其原即應依此協商結果
    而為誠信履行，惟因慮及有些協商於成立之時，或僅考量債
    權數額之清償而未慮及債務人之經濟能力，或債務人於嗣後
    因經濟情況變更（如清償期間收入或收益不如預期）而致依
    約履行將使其陷於經濟上之困境甚或履行不能，故上開條例
    於此即另開「因不可歸責於己之事由，致履行顯有重大困難
    者」之履行例外以助債務人之更生，則已成立協商者不能或
    不願依約履行而依例外條款復聲請更生或清算者，自應就其
    例外情形嚴予審核，於該當後復核其不能清償債務或有不能
    清償之虞而使其陷於經濟上之困境時始准之為其所負義務關
    係之調整，以避免其任意毀諾、濫用債務清理程序而藉此善
    意之立法惡意圖謀減免債務，致使該程序陷於道德之危險，
    並因此使社會之信用緊縮而造成經濟之動盪。
三、經查：
  (一)本件聲請人於債清條例施行前之95年10月間，業依「中華民
    國銀行公會會員辦理消費金融案件無擔保債務協商機制」而
    與最大債權金融機構即台新國際商業銀行股份有限公司達成
    債務清償方案之協商，約定聲請人應自95年11月起分80期，
    於每月10日以13,254元依各債權銀行債權金額比例清償各項
    債務至全部清償為止，聲請人於協商成立後僅繳納1 期即予
    毀諾等情，有聲請人提出之協議書、債務協商繳款明細在卷
    可稽（本院卷第108 至110 頁），聲請人於前既已依債務協
    商機制與金融機構成立協商，依上開說明，其原即應依此協
    商結果而為誠信履行，故其欲援引上開條例條項之例外規定
    而再聲請更生或清算時，自應就其不依約履行是否具不可歸
    責於己之事由而致履行顯有重大困難之情形嚴為審查以避免
    道德上之危險。
  (二)聲請人於95、96年度之申報所得各為70,699元、70,192元，
    當時名下有價值168,581 元之土地1 筆等情，有財政部高雄
    市國稅局綜合所得稅各類所得資料清單、財產歸屬資料在卷
    可佐（本院卷第204 、21、22頁），依上開資料結算結果，
    聲請人於95、96年度之月平均收入各為5,892 元、5,816 元
    ，縱加計上開土地變現所得款項，聲請人之每月可支應款項
    於扣除上開協商款項後幾已無所剩餘，根本不足支應依內政
    部所公告95、96年度高雄市低收入戶最低生活費用每人每月
    為10,072元計算之自身必要生活費用，遑論聲請人尚應負擔
    3 名未成年子女之扶養費，足見上開協商條件並未考量聲請
    人每月收入及必要支出費用情狀。而聲請人在面對95年間銀
    行啟動協商機制之情況下，為爭取債務一制性解決暨分期零
    或低利率之清償機會，遂接受協商條件，然協商當時既未適
    度考量聲請人收入及基本生活費用維持情況，所為之協商金
    額又屬過高，則聲請人於此情形下繳納1 期即予毀約，即難
    認具有可歸責事由，依上開規定，聲請人自可不受前開還款
    協議之拘束而得再向本院聲請更生。
  (三)聲請人自98年6 月22日起任職於高雄市公共汽車管理處迄今
    ，其98年6 月份至99年5 月份每月之薪資加計獎金暨逾時等
    津貼各為10,336元、41,523元、54,516元、52,348元、50,7
    48元、51,003元、47,978元、52,287元、54,050元、46,840
    元、30,834元、30,834元（聲請人遭法院扣款部分亦屬所得
    而應予計入），另98年度之年終獎金為26,539元等情，有聲
    請人提出之高雄市公共汽車管理處在職證明書、薪俸單、獎
    金暨逾時等津貼印領清單、存摺資料在卷可稽（本院卷第36
    、37、120 至135 頁），依上開金額計算，聲請人每月平均
    收入為47,829元（98年6 月份屬9 日之薪資獎金，以10分之
    3 個月計算），堪予認定。
  (四)按消費者債務清理條例立法目的係為使不幸陷入經濟困境之
    人得以清理債務、重建生活，並在清理債務過程中能適度保
    有符合人性尊嚴之最低基本生活所需，而非維持債務人過去
    慣常之寬裕生活型態，否則債務人一方面既因原本生活模式
    以致負有龐大債務而無力清償，他方面若仍容許其繼續延續
    既有生活標準，非僅有悖於本條例意旨，更係將債務人因個
    人浪費或財務管理失控之風險不當轉嫁予金融機構負擔，顯
    非公允。故為妥適調整債務人與債權人及其他利害關係人間
    之權利義務關係，保障債權人獲得公平受償，並謀求消費者
    經濟生活之重建復甦機會，法院針對債務人所主張各項生活
    費用支出，即非可逕以債務人所任意主張之基本生活費用數
    額而斷，而應改以酌採政府所定最低生活費用作為裁量標準
    ，方屬允恰。準此，本院參諸聲請人居住於高雄市，遂應以
    內政部所公告99年度高雄市低收入戶最低生活費用每人每月
    為11,309元計算其自身及受其扶養人之生活必要費用，始為
    合理。又聲請人與配偶洪麗鈴育有子女陳妙依（86年次）、
    陳妙萱（88年次）、陳克舜（90年次），3 名子女名下均無
    財產，洪麗鈴96、97年度並無申報所得資料，名下雖曾有建
    物、土地各1 筆，惟經本院於99年4 月22日以1,456,000 元
    拍定等情，有戶籍謄本、本院民事執行處函文、財政部高雄
    市國稅局綜合所得稅各類所得資料清單、財產歸屬資料清單
    在卷可佐（本院卷第136 至149 頁），依上開資料所示洪麗
    鈴之收入財產狀況，洪麗鈴之經濟狀況顯不及聲請人；再聲
    請人自承洪麗鈴先前曾有工作，嗣後因故失業，復至水果攤
    工作1 個多月後，因老闆週轉不靈無法給付薪資，乃自行辭
    職，目前預計於99年6 月間考取普通大客車駕照以增加就業
    技能等語（本院卷第200 、201 頁），足認洪麗鈴仍有負擔
    子女扶養義務之能力，且其既有謀生能力，聲請人對其即無
    扶養之義務。本院審酌聲請人及洪麗鈴之經濟能力，認其二
    人所生未成年子女之扶養費用以由聲請人負擔4 分之3 為適
    當，復依內政部社會司所公佈之99年度高雄市最低生活費標
    準每人每月11,309元計算結果，聲請人每月所須支出之自身
    必要生活費用及子女扶養費用合計為36,754元。
  (五)聲請人主張其積欠鳳山市農會、萬泰銀行、台新銀行、大眾
    銀行、慶豐銀行無擔保或無優先權債務合計989,149 元之情
    ，業據提出財團法人金融聯合徵信中心個人資料信用報告回
    覆書為證（本院卷第80至82、177 至185 頁）；而其每月平
    均收入為47,829元，扣除個人必要生活支出及扶養費用36,7
    54元後，尚餘11,075元可資運用，其名下雖有土地1 筆，惟
    遭債權人為查封登記，有土地謄本在卷可稽（本院卷第29頁
    ）；參以其所積欠之債務合計989,149 元，除鳳山市農會部
    分屬信用貸款外，其餘均為現金卡、信用卡債務，再佐以我
    國銀行實務一般交易常情，無擔保債務所適用之利率均較有
    擔保債務高出甚多，現金卡、信用卡借款之年利率更有高達
    20% 者，故試以年利率12% 計算，則聲請人每月所應負擔之
    利息即高達9,891 元，每月收入扣除個人必要生活支出及扶
    養費用後可資運用款項用以給付利息後，僅餘1,184 元可供
    清償本金部分，以此數額與聲請人所積欠債務數額相較，堪
    認聲請人確有不能清償既有債務之虞。
四、末按法院開始更生程序之裁定，應載明其年、月、日、時，
    並即時發生效力；又法院裁定開始更生或清算程序後，得命
    司法事務官進行更生或清算程序，必要時得選任律師、會計
    師或其他適當之自然人或法人1 人為監督人或管理人，消費
    者債務清理條例第16條第1 項及第45條第1 項定有明文。本
    件聲請人業完成前置協商之程序，且其於上開未償債務應已
    無清償之能力或已有不能為清償之情形，均如上述，且查無
    消費者債務清理條例第46條各款所定駁回更生聲請之消極事
    由，是聲請人向本院聲請更生，即屬有據，當予准許，並應
    依上開規定命司法事務官進行本件更生程式。
五、依消費者債務清理條例第11條第1 項、第45條第1 項、第16
    條第1 項，裁定如主文。
中    華    民    國    99    年    6     月    11    日
                      民事第六庭法  官  黃悅璇
上為正本係照原本作成
本件不得抗告
本裁定已於99年6月11日下午5時公告
中    華    民    國    99    年    6     月    11    日
                                書記官  何慧娟

司法院資訊處製作；財團法人民間司法改革基金會備份。
